【裁判字號】    98,易,378
【裁判日期】    980428
【裁判案由】    詐欺
【裁判全文】
臺灣臺南地方法院刑事判決               98年度易字第378號
公  訴  人  臺灣臺南地方法院檢察署檢察官
被      告  丁○○
上列被告因詐欺案件，經檢察官提起公訴（98年度偵字第1974號
），判決如下：
    主  文
丁○○無罪。
    理  由
一、公訴意旨略以：被告丁○○依其智識程度及社會經驗，可預
    見任意提供自己在金融機構開設之帳戶資料供他人使用，該
    他人可能以該帳戶作為實施詐欺等犯罪之工具，竟於不違背
    其本意之情形下，仍基於幫助不特定人詐欺之犯意，於民國
    97 年9月30日與真實姓名年籍不詳、綽號「蔡桑」之成年男
    子，前往合作金庫銀行佳里分行（下稱合庫銀行）開立帳號
    ：0000000000000 號帳戶，隨即將該帳戶之存摺、印章、提
    款卡含密碼等物，交付予綽號「蔡桑」之人。該綽號「蔡桑
    」之人遂與所屬之詐騙集團成員，共同基於詐欺取財之犯意
    ，於（一）97年10月1 日中午14時2 分，以趙三其（另移轉
    臺灣高雄地方法院檢察署偵辦）申辦之0000000000號行動電
    話，撥打給乙○○，佯裝為乙○○之友人「WILLY 」，並佯
    稱有急用，向乙○○借款新臺幣（下同）6 萬元，致乙○○
    陷於錯誤，而於當日匯款6 萬元至丁○○前述合庫銀行帳戶
    內；（二）97年10月1 日11時許，撥打電話給甲○○，佯裝
    為甲○○之友人「李大哥」，並佯稱有急用，向甲○○借款
    3 萬元，使甲○○受騙，於同日15時分許，至臺灣銀行土城
    分行匯款3 萬元至丁○○前述合庫銀行帳戶，因認被告涉有
    刑法第339 條第1 項、第30條之幫助詐欺取財罪嫌云云。
二、按舉證責任係指「檢察官就被告犯罪事實舉證（提出的證據
    ）未詳盡時，將受不利益判斷」之原則。以下分述之：
  (一)檢察官之舉證範圍：
    檢察官之舉證事項應以無罪推定原則為基礎，以定其適用範
    圍。無罪推定原則原本係針對犯罪事實所為之考量原則，使
    無罪責無刑罰之實體法原則，反映於訴訟法上之無罪責證明
    者即應為無罪判決之原則。因而，無罪推定原則對於此些直
    接影響被告罪責存在與否及範圍之所有與實體法事實有關者
    ，皆有其適用。換言之，有關構成要件該當事實、阻卻違法
    之事實、阻卻罪責之事實、客觀處罰條件事實、刑罰之加重
    減輕免除之事實以及關於量刑之事實等，檢察官皆負有舉證
    責任。
  (二)檢察官之舉證程度：
    在刑事訴訟程序裡，所要解決之案件皆與剝奪人民權益息息
    相關之重大處分行為－「刑罰」有關，因而對於犯罪事實存
    在之證明程度要求的特別高。因此，刑事訴訟程序中之舉證
    責任，在於高度之證明（超越合理的可疑程度）無法達成時
    （陷於真偽不明時），立即啟動其機能，以判斷負擔舉證責
    任者之敗訴責任。
  (三)檢察官之實質舉證責任：
    刑事訴訟法第161條、第163條修正之後，檢察官於公判庭中
    對於犯罪事實應負有實質舉證責任。而基於雙方當事人（檢
    察官與被告，自訴案件中之自訴人與被告亦同）皆得為證據
    調查之聲請，「實質的舉證責任」與「形式的舉證責任」之
    概念，於訴訟程序中明顯地呈現出，而使法庭出現活絡現象
    。
  (四)總而言之，在現行當事人主義的訴訟架構下，應建立起由檢
    察官負擔舉證責任之制度，且係屬於犯罪事實限於真偽不明
    之敗訴結果責任。換言之，一旦檢察官在公判庭上無法就被
    告之犯罪事實證明至「超越合理的可疑程度」時，法院基於
    中立第三人之立場，即應對被告諭知無罪判決。
三、又按犯罪事實應依證據認定之，無證據不得認定犯罪事實。
    不能證明被告犯罪者，應諭知無罪之判決。刑事訴訟法第15
    4條第2項、第301條第1項分別定有明文。次按認定不利於被
    告之事實，須依積極證據，茍積極證據不足為不利於被告事
    實之認定時，即應為有利於被告之認定，更不必有何有利之
    證據。而認定犯罪事實所憑之證據，雖不以直接證據為限，
    間接證據亦包括在內，然無論直接或間接證據，其為訴訟上
    之證明，須於通常一般之人均不致有所懷疑，而得確信其為
    真實之程度者，始得據之為有罪之認定，倘其證明尚未達到
    此一程度，而有合理懷疑存在，致使無從為有罪確信時，即
    應為無罪判決（最高法院30年度上字第816 號、76年度臺上
    字第4986號判例意旨參照）。再按檢察官就被告犯罪事實，
    應負舉證責任，並指出證明之方法，刑事訴訟法第161 條第
    1 項定有明文。故檢察官對於起訴之犯罪事實，應負提出證
    據及說服之實質舉證責任。倘其所提出之證據，不足為被告
    有罪之積極證明，或其指出證明之方法，無從說服法院以形
    成被告有罪之心證，基於無罪推定原則，自應為被告無罪判
    決之諭知（最高法院92年度臺上字第128 號判例意旨參照）
    。再按，刑事被告並無自證己罪之義務，其在訴訟上所為之
    辯解，只須達於對起訴事證提出合理質疑之程度為已足，檢
    察官如對被告所舉反證仍有爭執，即應依刑事訴訟法第161
    條規定積極舉證釋疑。被告等既堅決否認犯罪，檢察官所舉
    證據復不足以使法院產生有罪之心證，原判決因認被告等犯
    罪不能證明，於法尚無不合（最高法院97年度台上字第3099
    號判決意旨參照）。依上開最高法院判例及判決意旨可知，
    基於被告無自證己罪之義務，被告對於檢察官所起訴之事證
    所為之辯解，只須使法院達於合理懷疑之程度即可，檢察官
    如有爭執，即須依刑事訴訟法第161 條積極舉證，惟檢察官
    所舉證據如不足以使法院對被告產生有罪確信之心證，基於
    無罪推定原則，法院即應為被告無罪判決之諭知。
四、檢察官認為被告涉有上開罪嫌之依據：
    本件公訴人認被告涉有上開犯行，無非係以前開事實有被告
    丁○○於警詢及偵查中之供述、被害人乙○○於警詢之指述
    、被害人甲○○於警詢之指述、被害人提供之匯款執據2 紙
    、被告前揭合庫銀行帳戶開戶資料及交易資料查詢單各1 份
    等為其論據。
五、證據能力：
    公訴人所提出之上開證據資料及方法，業經本院於98年4 月
    14日公開審理之始，經合議庭評議後當庭宣示具有證據能力
    並載明於審判筆錄（見院卷頁22）。
六、被告之辯解：
    被告丁○○固不否認曾將其於合庫銀行所申請的帳號
    0000000000000 號帳戶之存摺、印章、提款卡及密碼交付予
    姓名年籍不詳，綽號「蔡桑」之成年男子的事實，惟堅決否
    認有何幫助詐欺之犯行，辯稱：蔡桑係伊所開設按摩店之客
    人，因蔡桑對伊說有一筆資金要匯入，需要轉帳，而其因欠
    銀行錢不能開戶，伊因之前曾受蔡桑幫助，不好意思拒絕，
    乃基於幫助之意開設系爭帳戶交付予蔡桑，伊不曉得對方會
    拿帳戶去詐欺等語。
七、經查：
  (一)上開被害人乙○○、甲○○因遭詐欺集團詐騙，因陷於錯誤
    而各自將6萬元、3萬元匯入被告丁○○所有之上開合作金庫
    銀行帳戶內等情，業據被害人乙○○、甲○○於警詢時指述
    甚詳，且有被告帳戶交易明細及被害人所提出匯款執據2紙
    在卷可參，足認本案之詐欺集團成員確係以被告丁○○所提
    供之上開合庫銀行帳戶，作為遂行詐欺上開被害人等金錢之
    工具，要屬無疑。
  (二)按幫助犯之成立，必須行為人主觀上具有幫助之故意，客觀
    上具有幫助之行為。詳言之，必須行為人基於幫助正犯犯罪
    之意思，於行為前或實施中給正犯以精神上或物質上之助力
    ，而參與犯罪構成要件以外之積極或消極行為，以助成正犯
    犯罪之實施為要件。查本件被告既已坦承將上開合庫銀行帳
    戶之提款卡、密碼、存摺及印章等物交予姓名年籍不詳，綽
    號「蔡桑」之成年男子等情，業如上述，而該帳戶嗣後亦供
    作詐騙被害人乙○○、甲○○之用，助成正犯即該詐欺集團
    詐欺犯行的遂行，是被告的行為在客觀上已然構成幫助行為
    固屬無疑。惟被告堅詞否認有何幫助詐欺取財之故意，並以
    前詞置辯，是本件的爭點，在於被告於交付系爭帳戶時主觀
    上有無幫助詐欺取財之故意，亦即被告在交付帳戶資料時，
    是否明知其所交付之物，將為他人利用作為詐欺取財的工具
    ，並有意使其發生（直接故意），或可預見所交付之物將作
    為詐欺取財的工具，而仍容任該等情事發生（未必故意）。
    經查：
    1.被告於偵訊時供稱：「該存摺及提款卡（含密碼）我借給
      一位蔡姓朋友使用。」、「因為我蔡姓朋友表示：他有一
      筆資金要進來，需要銀行帳號使用，請求我申辦該帳號借
      他使用」「（為何你的蔡姓朋友不自行申辦銀行帳號使用
      ？）他向我表示：因為他有積欠銀行錢，信用不良、無申
      請新帳號，所以才向我借。」、「你自從將該存摺及提款
      卡、密碼交給蔡姓朋友後，迄今有無再見到他或電話聯絡
      過？）沒有再見過面。而且我打電話也聯絡不到他。」、
      「他是我店裡常客。他大約於97年4 月開始到我店裡消費
      時才認識的。」「（你與蔡姓友人認識期間，是否曾撥打
      該0000000000號與他通話過？）我曾撥打該電話與他聯絡
      ，其中只有一、二通有撥通，但都沒有人接聽。」「（蔡
      姓友人是否曾以該0000000000電話與你聯絡過？）沒有，
      他都是撥打公共電話與我聯絡」等語。
    2.被告於偵訊時供稱：「（你在合庫銀行佳里分行帳戶之存
      摺、印章、提款卡含密碼現何在？）我朋友蔡桑借去。」
      、「（應該知道報章、媒體有報導不得將自己帳戶資料交
      給他人，可能會被拿去供作犯罪之用？）知道」、「（於
      何時地交付蔡桑？）97年9 月30日申辦該帳戶之後就交付
      給他。」、「他說有筆資金要進來，需要用到帳戶，但他
      欠銀行的錢，無法申請帳戶，所以才跟我借。」、「他沒
      有說要借多久，只說等到該筆資金進來之後就會還給我。
      」、「他沒說是何資金，我也沒有問他。」、「（與該蔡
      桑如何認識，認識多久？）他是店裡的客人，約97年4 月
      份認識。」、「（認識期間聯絡次數？）都是他與我聯絡
      的，他都是打我店裡的電話和我的手機0000000000跟我聯
      絡，他有留0000000000電話給我，我沒有打過電話給他，
      直到我借他帳戶後一兩天，銀行來電，說我的帳戶危險帳
      戶叫我注意，我才打電話要與蔡桑聯絡，其中一兩通有撥
      通但沒有人接，後來就打不通了。」「（你從未與蔡桑
      0000000000聯絡過，將來要如何向他收取你借給他的帳戶
      ？）他說他會親自拿來還我。」、「（你都聯絡不到對方
      ，難道不擔心帳戶被非法使用？）我沒有想到那麼多，後
      來銀行通知我後，我就開始擔心了。」、「（你擔心何事
      ？）我擔心該帳戶被拿去做壞事。」等語。
    3.被告於本院審理時供稱：「（蔡桑有一筆錢進來，為何跟
      你借兩個帳戶？）我當時沒有想那麼多，我對資金的進出
      不太瞭解。」、「（新聞雜誌都有報導，將帳戶交給別人
      可能被當作人頭帳戶，你心裡有無懷疑？）沒有，因為他
      幫助過我。」、「（審判長問：為何要跟他去開戶，然後
      又把存摺資料本交給他？）他跟我開口，說有資金要進來
      ，因為朋友的幫忙。」等語。
    4.茲互核參酌被告上開於警詢、偵訊及本院審理中所為之供
      述，其所述細節前後尚屬一致，均矢口否認有何幫助詐欺
      之故意。檢察官雖以被告將上開帳戶交付他人使用，認為
      被告應有幫助詐欺的故意，然而僅以被告曾將帳戶交付他
      人之客觀行為，即推斷其主觀上有幫助詐欺故意，似嫌速
      斷。蓋時下詐欺事件橫行，檢警調機關無不加強查緝，為
      斷絕詐欺集團逃避追緝的管道，對於幫助詐欺集團的帳戶
      提供者，亦加以戮力取締，而詐欺集團取得帳戶的方式則
      由早期單純的收購帳戶，到現今衍生出各種取得帳戶的方
      法，例如以放款為由，先要求借款者提供提款卡及密碼，
      表示欲於日後陸續撥款之用，而借款者於撥款之後，自行
      以其存摺領用，詐欺集團遂以此詐得帳戶；且由於在我國
      除金融機構貸款外，一般私人或錢莊等地下金融管道雖未
      盡合法，但堪稱暢通，對於急用現金或信用不佳之人給予
      貸款的機會，惟常約定較高額的利率或質押擔保，而一般
      急用現金或信用不佳之人，於不知對方之真實姓名及年籍
      資料時，常因對方之要求而交付帳戶等資料，亦非少見。
      進而言之，一般急用現金或信用不佳之人，為取得地下金
      融管道貸款的機會，亦接受相對人所要求的質押擔保，進
      而交付帳戶等資料予真實姓名及年籍資料均不詳的相對人
      ，詐欺集團遂利用此種方式，假借貸放款項，要求借用人
      提供帳戶作為擔保，以詐得帳戶，又或是以急需帳戶供匯
      款使用，而向友人詐得帳戶，凡此，詐欺集團取得帳戶之
      手法不一而足。雖平面媒體、電子媒體，經常報導刮刮樂
      、樂透等詐欺集團，常以收購、收集人頭帳戶作為詐欺工
      具之事實，惟詐欺集團詐取帳戶的手法不斷翻新，並非每
      人均通曉社會訊息，故而，在經驗上，因陷於錯誤而交付
      帳戶者亦屬有之，是以，於此種情形下遽謂交付帳戶即具
      有幫助詐欺之不確定故意，反係違反真實之生活經驗法則
      。尤其與詐取帳戶的類型相較，詐取金錢的類型其手法更
      為一般人所熟知，各種關於詐取金錢的手法在電視、報章
      等媒體佔據了大部分的篇幅下，仍不斷有被害人遭詐取金
      錢。以97年度1月至9月警察機關處理詐欺案件之統計為例
      ：9個月間警察機關處理詐欺案件共計3萬1119件；以電話
      、手機簡訊詐欺之手法占1萬2093件（38.86％）最多，網
      路詐欺4334件（13.93％）次之；被害人人數總共為3萬
      4196 人（自92年起至96年止每年均達3、4萬人之譜），
      被害人學歷則以大專以上最多，共1萬5422人（45.10％）
      （以上資料參照內政部統計處97年第45週內政統計週報）
      。在媒體、政府機關大幅宣導之下，每年仍有3、4萬人受
      騙，於97年度1月至9月間之統計資料顯示大專學歷的受害
      人占絕大多數（占45.10％），一般而言，有大專學歷者
      應具有相當的學識與經歷，卻仍在媒體大量報導下受騙。
      反觀詐取帳戶的犯罪類型，向非媒體所關注的焦點，報導
      的篇幅亦小，即使政府機關廣為宣傳，仍難以因應各種層
      出不窮的詐騙手法，也因此公訴人所提出的經驗法則就難
      以成立，被告是否有幫助詐欺的故意仍應參酌個案具體情
      形而定，不得以被告有交付帳戶之行為即據以推斷其主觀
      上具有幫助詐欺之故意。本件檢察官並未提出足以證明被
      告有預見其提供帳戶將遭非法使用的證據，是以，公訴意
      旨僅以被告將帳戶交付他人，遽認其有幫助詐欺之故意云
      云，顯係推測之詞，而與上開經驗法則相違，是此部分之
      公訴意旨尚難憑採。
    5.綜上所查，依現存證據，僅足以證明被告將系爭帳戶提款
      卡、密碼、存摺及印章等物交予該姓名年籍不詳，綽號「
      蔡桑」的成年男子，公訴人未提出積極證據證明被告主觀
      上有預見其帳戶將作為詐欺取財之用，而出於容認的心態
      ，自難逕認被告上開所為，有幫助詐欺取財之不確定故意
      。
八、綜上所述，本件依檢察官所舉出的證明方法，尚不足以認定
    被告丁○○有上開幫助詐欺取財的故意。此外，檢察官復未
    提出其他積極證據足認被告有何公訴意旨所指的幫助詐欺取
    財犯行，自屬不能證明其犯罪，揆諸上開說明，檢察官在公
    判庭上無法就被告的犯罪事實證明至「超越合理懷疑」程度
    時，法院基於審判者中立的立場，自應為被告無罪的諭知。
據上論斷，應依刑事訴訟法第301條第1項，判決如主文。
本案經檢察官丙○○到庭執行職務。
中    華    民    國    98    年    4     月    28    日
              刑事第二庭    審判長法  官  蘇義洲
                                  法  官  朱中和
                                  法  官  童來好
以上正本證明與原本無異。
如不服本判決，應於收受本判後10日內，向本院提出上訴書狀，
並應敘述具體理由。如未敘述上訴理由者，應於上訴期間屆滿後
20日內向本院補提理由書狀（均須按他造當事人之人數附繕本）
「切勿逕送上級法院」。
                                  書記官  曾國華
中    華    民    國    98    年    4     月    28    日


司法院資訊處製作；財團法人民間司法改革基金會備份。
